Inventaris van de archieven van crisisinstellingen in verband met de eerste wereldoorlog, 1914-1926
Nationaal Archief, Den Haag
Crisisinstellingen
1914-1926
E20496
84.00 meter; 2055 inventarisnummers.
Normale geschreven, getypte en gedrukte documenten, geen bijzondere handschriften.
Nationaal Archief, Den Haag
Algemeen Centraal Administratiekantoor voor Levensmiddelenvoorziening
Centraal Broodkantoor
Centraal Bureau voor de Afzet van Visserijproducten
Centraal Hooibureau
Cichorei-commissie
Commissie inzake Voeding van Mens en Dier
Commissie van Advies inzake de Crisisbedrijven
Commissie van Advies inzake de Schepenvorderingswet 1917
Commissie van Advies inzake uitvoering der Oorlogsmolestverzekeringswet
Commissie van Advies toegevoegd aan het Rijkszeepbureau, later aan het Rijkskantoor voor Zeep
Commissie van Advies voor Crisisaangelegenheden
Commissie van Advies voor de Rijkskolendistributie
Commissie van Advies voor het Rijkskantoor voor Suiker
Commissie van Advies voor Zuivelaangelegenheden
Commissie van Beroep voor de Rijksboterinzamelings kantoren
Commissie van Bijstand inzake de Uitvoering van de Distributiewet 1916
Commissie van Toewijzing inzake de Maisdistributie
Commissie van Toezicht op de Bereiding van Veevoeder uit Afvalproducten
Commissie voor de Melkvoorziening
Commissie voor de Nederlandse Handel
Commissie voor de Vaststelling van Prijzen van Landbouwproducten
Commissie voor het Handelsverkeer met het Buitenland
Crisis Enquête Commissie
Directie van de Landbouw, 6e Afdeling B Inlichtingendienst
Koninklijk Nationaal Steuncomité
Kunstmestcommissie
Ministerie van Financiën, Afdeling Crisisarchieven
Ministerie van Financiën, Afdeling Crisis-Nijverheid
Ministerie van Landbouw, Nijverheid en Handel, Afdeling Beroep in Crisiszaken
Ministerie van Landbouw, Nijverheid en Handel, Afdeling Crisisarchieven
Ministerie van Landbouw, Nijverheid en Handel, Afdeling Crisis-Nijverheid
Ministerie van Landbouw, Nijverheid en Handel, Afdeling Crisiszaken, Bur. Vordering en Inbezitneming
Ministerie van Landbouw, Nijverheid en Handel, Afdeling Crisiszaken, Bureau Algemene Zaken
Ministerie van Landbouw, Nijverheid en Handel, Afdeling Crisiszaken, Bureau Landbouw
Ministerie van Landbouw, Nijverheid en Handel, Afdeling Crisiszaken, Bureau Nijverheid
Ministerie van Landbouw, Nijverheid en Handel, Afdeling Crisiszaken, Bureau Scheepvaart
Ministerie van Landbouw, Nijverheid en Handel, Afdeling Crisiszaken, Bureau Vervoer
Ministerie van Landbouw, Nijverheid en Handel, Afdeling Crisiszaken, Bureau Volksvoeding
Ministerie van Landbouw, Nijverheid en Handel, Afdeling Crisiszaken-Textielindustrie (CZT)
Ministerie van Landbouw, Nijverheid en Handel, Afdeling Inspectie Crisispersoneel
Ministerie van Landbouw, Nijverheid en Handel, Afdeling Inspectie Crisiszaken
Ministerie van Landbouw, Nijverheid en Handel, Afdeling Melk- en Melkproductenvoorziening
Ministerie van Landbouw, Nijverheid en Handel, Afdeling Vervoer
Ministerie van Landbouw, Nijverheid en Handel, Afdeling Vleesvoorziening
Ministerie van Landbouw, Nijverheid en Handel, Afdeling Volksvoeding
Ministerie van Landbouw, Nijverheid en Handel, Bureau voor Mededelingen inzake de Voedselvoorziening
Ministerie van Landbouw, Nijverheid en Handel, Centrale Accountantsdienst
Ministerie van Landbouw, Nijverheid en Handel, Rijksbureau voor de Distributie van Graan en Meel
Ministerie van Landbouw, Nijverheid en Handel, Rijksbureau voor de Scheepvaart
Ministerie van Landbouw, Nijverheid en Handel, Rijksbureau voor het Uitvaren van Schepen
Ministerie van Landbouw, Nijverheid en Handel, Uitvoer Certificaten-Bureau
Nederlandse Overzee Trustmaatschappij
Nederlandse Uitvoer Maatschappij (Exportcentrale)
Nijverheidscommissie
Onderlinge Kolenreserve Maatschappij
Proefinstallatie van het Departement van Landbouw ter Bereiding van Veevoeder uit Afvalstoffen
Raad van Bijstand voor het Rijksbureau voor de Scheepvaart
Regeringscommissaris bij de Nederlandse Uitvoer Maatschappij
Regeringscommissarissen voor de Rijksgraaninzameling in de Provincies
Rijks Centraal Administratiekantoor voor de Distributie van Levensmiddelen
Rijks Centraal Bureau tot Regeling van de Afzet van Varkens en Varkensvlees
Rijksbureau voor Blokzink en Bladzink
Rijksbureau voor Chemicaliën
Rijksbureau voor Tabak
Rijkscommissie van Toezicht op de Liquidatie der Verenigingen
Rijkscommissie van Toezicht op de Peulvruchten vereniging
Rijkscommissie van Toezicht op de Suikervereniging
Rijkscommissie van Toezicht op de (Varkens) Vlees vereniging
Rijkscommissie van Toezicht op de Vereniging van Aardappelmeelfabrikanten
Rijkscommissie van Toezicht op het Algemeen Centraal Administratiekantoor voor Levensmiddelenvoorziening
Rijkscommissie voor Bouwmaterialen
Rijkscommissie voor de Distributie van IJzer en Staal
Rijksdistributiekantoor voor Geneesmiddelen, Verbandmiddelen en Voorwerpen voor Geneeskundig Verbruik
Rijksdistributiekantoor voor Huiden en Leder
Rijksdistributiekantoor voor Thee en Koffie
Rijkskantoor voor Aardappelen en Aardappelverwerking
Rijkskantoor voor Afvalstoffen van de Landbouw
Rijkskantoor voor Bouwmaterialen
Rijkskantoor voor Chemicaliën
Rijkskantoor voor Groenten en Fruit
Rijkskantoor voor Huiden en Leder
Rijkskantoor voor Kunstmeststoffen
Rijkskantoor voor Steen
Rijkskantoor voor Suiker
Rijkskantoor voor Thee en Koffie
Rijkskantoor voor Turfstrooisel
Rijkskantoor voor Verlichting en Aanverwante Produkten
Rijkskantoor voor Zink, Lood en Tin
Rijkskolendistributie
Schepenuitvoercommissie
Staatscommissie inzake de Duurte
Stichting Archieven der Nederlandse Overzee Trustmaatschappij
Suikerdistributiekantoor
Toewijzingscommissie voor Benzine
Toewijzingscommissie voor Gasolie
Toewijzingscommissie voor Petroleum
Toewijzingscommissie voor Veevoeder
Vereniging Landbouw Export Bureau
Wolcommissie
Zinkdistributievereniging
Zuivelkantoor
De Eerste Wereldoorlog werd zowel met militaire als met economische middelen gevoerd. Ook Nederland raakte in een crisis. De regering trachtte de economie gaande te houden door het nemen van bijzondere maatregelen. Uitgevaardigde wetten en regels werden vooral door de gemeentelijke overheid uitgevoerd. Daarnaast werkte de Rijksoverheid nauw samen met particuliere organisaties, zoals het Koninklijk Nationaal Steuncomité en de Nederlandse Overzee Trustmaatschappij (NOT). Ook werden verenigingen van belanghebbenden uit het bedrijfsleven, bijvoorbeeld de Vereniging van Aardappelmeelfabrikanten, ingeschakeld voor de uitvoering van taken op het gebied van beschikbaarstelling en distributie van voorraden en goederen. Dit alles vereiste een omvangrijk stelsel van crisisinstellingen en toezichthoudende diensten onder leiding van het Ministerie van Landbouw, Nijverheid en Handel. In dit archief bevinden zich de archieven van zo'n zestig crisisinstellingen. Zij omvatten de periode 1914-1926 met een enkele uitloop tot 1946. Veel stukken betreffen verordeningen en beschikkingen, circulaires, correspondentie, notulen, verslagen en rapporten. De archiefvormende instellingen zijn als volgt geordend: Afdelingen van het Ministerie van Landbouw, Nijverheid en Handel, adviesorganen, distributieorganen en import- en exportorganen.
Archiefvorming
Geschiedenis van de archiefvormer
Voorwoord: van crisisbeheersing naar verzorgingsstaat
De totstandkoming van de publikatie van deze inventaris van archieven van Crisisinstellingen in verband met de Wereldoorlog over de jaren 1914-1926, behoeft enige toelichting. Op 11 november 1993 is het 75 jaar geleden, dat in Frankrijk de wapenstilstand werd getekend tussen het Duitse keizerrijk en de geallieerden. Deze dag, Jour de l'Armistice, die in Nederland niet wordt herdacht, is aanleiding geweest om een verzamelbundel van archieven van crisisinstellingen samen te stellen. De gevolgen van de Eerste Wereldoorlog in Nederland, dat tijdens deze oorlog neutraal was en de verschrikkingen van de gewapende strijd niet kende, hebben diepe sporen nagelaten. De economische crisis als gevolg van deze oorlog noopte de Nederlandse overheid tot ingrijpen in het sociaal-economisch leven. Dat deed ze niet van harte. Handel, nijverheid en landbouw werden traditioneel tot het domein van het particulier initiatief gerekend. Toch dwong economische schaarste tot regulerende maatregelen op het terrein van de distributie, prijsvorming, in- en uitvoer en voedselvoorziening, zij het dat een groot deel van de maatregelen werden uitgevoerd onder verantwoordelijkheid van privaatrechtelijke crisisverenigingen en -instellingen. De omzetting van deze halfslachtige autoriteiten
D.H. Peereboom Voller, Distributiewetgeving in Nederland, (Groningen 1945).
in overheidsorganen kreeg pas in de loop van 1918 gestalte. Met de instelling van de rijkskantoren in mei van dat jaar was de crisisbeheersing nagenoeg een volledige rijksaangelegenheid geworden. Eind 1918 bestonden er ruim 197 crisisinstellingen onder uiteenlopende benamingen zoals: rijksbureaus, rijkskantoren, distributiebureaus en rijkscommissies. Terugblikkend is de stelling verdedigbaar dat het ontstaan van de verzorgingsstaat en de daarmee samenhangende groei van het overheidsapparaat een - onbedoeld - gevolg is geweest van de economische crisis tijdens de Eerste Wereldoorlog. Deze archiefinventaris is een onmisbaar hulpmiddel voor onderzoek naar de sociaal-economische geschiedenis van Nederland en naar die van de rol van de centrale overheid in dat proces.
De eindredacteuren
HOOFDSTUK 1: WET- EN REGELGEVING IN CRISISAANGELEGENHEDEN
1.1 Wet- en regelgeving in verband met de oorlog 1914-1918
Na het uitbreken van de oorlog in 1914 raakte Nederland in een economische crisis.
Algemene informatie over Nedeland in sociaal en economisch opzicht tijdens de oorlog is te vinden in:
Economic and social history of the World War: Dutch series, Carnegie Endowment for International Peace. Division of Economics and History. New Haven: Yale University, 1923-1928.
De oorlog werd zowel met militaire, als met economische middelen gevoerd. Door de ligging en de economische betekenis van het land als doorvoerhaven ontkwam Nederland niet aan de gevolgen van deze economische oorlogvoering. Het vervoer van goederen werd door de oorlogvoerende partijen sterk beperkt, teneinde de vijand in zijn economische mogelijkheden te treffen.
Verslagen en Mededeelingen van de Afdeling Handel van het Departement van Landbouw, Nijverheid en Handel (jrg. 1921, deel 4), p. VIII.
Ook de oorlog op zee met mijnen en duikboten bemoeilijkte de aanvoer van goederen. Het uitbreken van de oorlog in augustus 1914 bracht bij het publiek een paniekreactie teweeg. Deze uitte zich onder andere in het hamsteren van levensmiddelen en brandstoffen en in het opvragen van spaartegoeden bij de banken. Na deze paniekreactie, waarbij het economisch leven grotendeels stil kwam te liggen, herstelde de economie zich eind 1914 van de ergste gevolgen van deze periode. De Nederlandse regering was in staat de economie gaande te houden door middel van bijzondere maatregelen.
Verslagen en Mededeelingen van de Afdeling Handel, deel 4, p. XVIII.
Het ingrijpen van de overheid richtte zich tot ongeveer 1916 op het tegengaan van excessieve prijsstijgingen en het handhaven van voldoende voorraden voor binnenlands verbruik.
D.H. Peereboom Voller, Distributiewetgeving in Nederland (Groningen 1945), p. 27
Als gevolg van de maatregelen van de oorlogvoerende partijen op het gebied van de economie in het algemeen en de zeescheepvaart in het bijzonder, ontstonden er in 1916 tekorten aan grond- en hulpstoffen, levensmiddelen en brandstoffen. Vanaf 1916 tot het hoogtepunt van de schaarste in 1917-1918 richtte de overheid haar maatregelen op het stimuleren van produktie en de teelt van gewassen, nodig voor binnenlandse consumptie, op de distributie en de rantsoenering.
De wet- en regelgeving in de eerste helft van de wereldoorlog was er vooral op gericht om prijsopdrijving en het vasthouden van voorraden te voorkomen en om te verhinderen dat voor binnenlands gebruik benodigde grondstoffen en produkten (vooral landbouwprodukten) zouden worden geëxporteerd. Voor zover er distributie van levensmiddelen onder de bevolking plaatsvond, werd die vooral uitgevoerd door de gemeentelijke overheid. De rijksoverheid werkte nauw samen met het particulier initiatief, zoals het Koninklijk Nationaal Steuncomité en de Nederlandse Overzee Trustmaatschappij (NOT). Het Steuncomité, opgericht in augustus 1914, richtte zich vooral op steunverlening aan burgers en het bedrijfsleven. De NOT was actief ten behoeve van de invoer. Volgens afspraken met de belligerenten werd invoer van goederen geadresseerd aan de NOT niet beschouwd als contrabande en werd vrije invoer van die goederen gegarandeerd: (..) "Ter zee dekte dus de bekende zwart-witte NOT-kegel de neutrale lading aan boord van het neutrale schip". Een uitzondering op de samenwerking met het particulier initiatief werd gevormd door de import van graan en meel, waarin de rijksoverheid zich kort na het uitbreken van de oorlog een monopoliepositie verwierf en waarbij de normale handel werd uitgesloten. Eind 1915, begin 1916 werd ook de binnenlandse graanhandel door de rijksoverheid uitgeschakeld.
Verslagen en Mededeelingen van de Afdeling Handel, deel 4, p. X.
Daarnaast werden verenigingen van belanghebbenden uit het bedrijfsleven belast met overheidsbevoegdheden, zoals b.v. de Vereniging van Aardappelmeelfabrikanten of de Peulvruchtenvereniging.
1.2 Overzicht van de belangrijkste wetten op het gebied van de distributie en andere crisiszaken
De belangrijkste wetten uit de crisisperiode waren:
de Uit- en vervoerwet (Wet van 3 augustus 1914, Stb. 344, houdende verbod tot uit- en vervoer van sommige artikelen)
de Levensmiddelenwet (Wet van 3 augustus 1914, Stb. 351, tot aanvulling van de Onteigeningswet ter voorkoming van vasthouding en prijsopdrijving van waren)
de Distributiewet 1916 (Wet van 19 augustus 1916, Stb. 416, tot vaststelling van bepalingen in het belang van de volksvoeding en van een doelmatige distributie van goederen)
de Wet bijzondere maatregelen goederenverkeer buitenland (Wet van 1 september 1917, Stb. 576, houdende bijzondere maatregelen ten aanzien van het goederenverkeer met het buitenland)
de Scheurwet 1918 (Wet van 27 juli 1918, Stb. 503, houdende regeling inzake de omzetting in bouwland en de bebouwing van graslanden, klavers of kunstweiden)
Deze wetten regelden het algemene kader van het overheidsingrijpen in de economie van Nederland.
De regering had in de eerste helft van de oorlog, voor wat de levensmiddelen- en goederenvoorziening in het land betreft, de beschikking over bevoegdheden op basis van de Wet van 3 augustus 1914 (Stb. 351) tot wijziging van de Onteigeningswet, bekend onder de naam Levensmiddelenwet. Deze wet was bedoeld om het vasthouden van voorraden en prijsopdrijving tegen te gaan. De wet gaf de minister van Landbouw, Nijverheid en Handel de bevoegdheid om:
maximumprijzen vast te stellen
machtiging te verlenen tot inbezitneming van levensmiddelen, grondstoffen, huishoudelijke artikelen en brandstoffen.
De wet werd ook gebruikt om de beschikbaarstelling van levensmiddelen ten behoeve van de bevolking af te dwingen.
D.H. Peereboom Voller, Distributiewetgeving, p. 21 e.v.
Ze was niet bedoeld als distributieregeling, maar was een instrument voor het op peil houden van voorraden en deze voorraden tegen redelijke prijzen ter beschikking te stellen aan de bevolking.
Eindverslag Crisis Enquête Commissie, p. 29.
Een ander instrument daartoe werd gevormd door de Uit- en vervoerwet van 3 augustus 1914 (Stb. 344). Deze wet gaf de minister van Oorlog de bevoegdheid de uitvoer en het vervoer van goederen geheel of gedeeltelijk te verbieden. Tevens had de minister van Oorlog de bevoegdheid ontheffing van het verbod te verlenen. Met name door de laatste bevoegdheid was de regering in staat de uitvoer van goederen uit Nederland te reguleren. Met betrekking tot het verlenen van de ontheffing werden voorwaarden gesteld aan de exporteurs. Zij mochten alleen exporteren, wanneer zij eenzelfde hoeveelheid ter beschikking van de binnenlandse markt hielden.
D.H. Peereboom Voller, Distributiewetgeving, p. 20 e.v.
Bij Koninklijk besluit van 4 mei 1917 (Stb. 179) werd de bevoegdheid overgedragen aan de minister van Landbouw, Nijverheid en Handel. Hiermee werd de gegroeide praktijk, waarbij de laatste de uitvoering van de wet praktisch in handen had, geformaliseerd. De overige wetten op het gebied van het goederenvervoer waren:
Wet van 11 maart 1916 (Stb. 127), de zogenaamde Consentenwet. In deze wet werd het opleggen van heffingen op te verstrekken uitvoervergunningen geregeld. De heffingen werden aan een maximum gebonden en bij een teveel aan ontvangen heffingen zou de overheid deze weer aan de betalers, in casu de exporteurs, restitueren.
D.H. Peereboom Voller, Distributiewetgeving, p. 32.
Wet van 1 september 1917 (Stb. 576), houdende bijzondere maatregelen ten aanzien van het goederenverkeer met het buitenland. Deze wet vormde de basis voor de oprichting van de Nederlandse Uitvoer Maatschappij, welke daadwerkelijk werd opgericht bij Koninklijk besluit van 22 december 1917 (Stb. 726).
D.H. Peereboom Voller, Distributiewetgeving, p. 37.
Wet van 1 september 1917 (Stb. 578), wijziging van de Uit- en Vervoerwet, waarbij de bevoegdheid om uitvoer al dan niet voorwaardelijk te verbieden werd vastgelegd in aansluiting op de al bestaande praktijk. Het verbod op vervoer kon worden gebruikt om een gewenste verdeling van voorraden over het land af te dwingen.
D.H. Peereboom Voller, Distributiewetgeving, p. 36 e.v.
De N.V. Nederlandse Uitvoer Maatschappij (NUM) nam de consentverlening voor de uitvoer over van de crisisverenigingen. Deze maatschappij had voorts tot taak te onderhandelen met het buitenlandse autoriteiten, teneinde een gunstiger handelspositie te verkrijgen.
Koninklijk besluit van 22 december 1917 (Stb. 726); Eindverslag van de Crisis Enquête Commissie, p. 44.
De Schepenuitvoerwet van 18 maart 1916 (Stb. 139) regelde de uitvoer van schepen. De wet gaf de overheid een extra middel naast de Uit- en vervoerwet, om de beschikking te houden over voldoende scheepsruimte voor het vervoer van goederen ten behoeve van de binnenlandse levensmiddelenvoorziening. Deze wet was in eerste instantie bedoeld om de graanvoorziening veilig te stellen.
Eindverslag Crisis Enquête Commissie, p. 41.
De toepassing van de Schepenuitvoerwet 1916 bleek niet voldoende om de regering te verzekeren van voldoende scheepsruimte. De reders waren in staat om hun schepen te onttrekken aan de werking van de Schepenuitvoerwet. De Schepenvorderingswet van 10 februari 1917 (Stb. 211) diende in deze lacune te voorzien. Deze wet gaf de minister de bevoegdheid scheepsruimte te vorderen voor goederen die de regering wenste aan te voeren.
Eindverslag Crisis Enquête Commissie, p. 43.
Als gevolg van de toenemende schaarste in 1915/16 werd het noodzakelijk over te gaan tot distributie en rantsoenering van levensmiddelen en grondstoffen en het stimuleren van de produktie van diverse levensmiddelen. Afgezien van de economische omstandigheden dwong een toenemende kritiek op het stelsel van crisisinstellingen, wetten en besluiten de regering tot een herziening van haar beleid. Een en ander leidde tot de Distributiewet 1916. De Distributiewet 1916 (Stb. 416) legde de taakverdeling tussen rijks- en gemeentelijke overheid vast en gaf de minister de bevoegdheid om:
distributieregelingen vast te stellen
maximumprijzen vast te stellen
de verwerking en bereiding van grondstoffen aan beperkende regels te onderwerpen
produktie van gewassen te verbieden.
Voorts regelde de Distributiewet 1916 de financiële tegemoetkoming aan de gemeenten en voorzag in een uitbreiding van de mogelijkheid tot inbezitneming.
D.H. Peereboom Voller, Distributiewetgeving, p. 33 e.v. en Eindverslag Crisis Enquête Commissie, p. 38 e.v.
De Distributiewet 1916 voorzag de regering van effectiever middelen om op te treden tegen prijsstijgingen, ongewenste uitvoer en vasthouding van voorraden. Deze middelen werden voornamelijk geformuleerd in verbodsbepalingen, zoals bijvoorbeeld met betrekking tot de produktie van gewassen. In het algemeen bleef de in de praktijk gegroeide taakverdeling tussen gemeentelijke en rijksoverheid bestaan, zij het meer gereguleerd dan voorheen, onder andere door de oprichting van het Rijks Centraal Administratiekantoor voor de Distributie van Levensmiddelen.
D.H. Peereboom Voller, Distributiewetgeving, p. 28 e.v.
De rijksoverheid was verantwoordelijk voor de beschikbaarstelling van voldoende voorraden ten behoeve van de gemeentebesturen, die deze dan weer ter beschikking van de bevolking stelden. De rijksoverheid oefende toezicht uit op de uitvoering van de distributie door gemeentelijke overheden.
De werking van de Distributiewet 1916 alleen bleek niet voldoende om de schaarste tegen te gaan. In 1917 en 1918 kwam aanvullende wetgeving tot stand op het gebied van de scheepvaart, de teelt van gewassen en de brandstoffenvoorziening, omdat de verbodsbepalingen van de algemene wetten niet voldoende waren. De drie onderstaande wetten vullen in die zin de Distributiewet 1916 aan: zij geven de minister bevoegdheden om in een aantal specifieke gevallen maatregelen te nemen ten behoeve van de brandstoffen- en levensmiddelenvoorziening van de bevolking. Wegens een tekort in de brandstoffenvoorziening werd de Wet van 30 augustus 1917 (Stb. 575), Noodboswet uitgevaardigd. Deze wet gaf de overheid middelen in handen om het ongecontroleerd kappen van bossen en andere houtopstanden tegen te gaan. Met behulp van de Slachtwet van 23 februari 1918 (Stb. 133) trachtte de minister ten behoeve van een gelijkwaardige distributie van vlees over de gehele bevolking, het slachten van dieren thuis te verbieden. Om de produktie van de landbouw te bevorderen kreeg de minister bij de Scheurwet van 27 juli 1918 (Stb. 503) de bevoegdheid de omzetting van weiland in bouwland voor te schrijven ten behoeve van de graanproduktie. Er werden gemeentelijke Landbouwcommissies ingesteld, die tot taak kregen de inventarisatie en vaststelling van de te scheuren oppervlakte grasland en het ontwerpen van lijsten van scheurplichtige gronden. De directeuren van de Provinciale Produktiekantoren kregen de regeling en het toezicht op de werkzaamheden van de gemeentelijke Landbouwcommissies opgedragen. Belanghebbenden konden tegen beslissingen in het kader van de Scheurwet 1918 in beroep gaan bij Commissies van Beroep, die provinciegewijs waren georganiseerd en zetelden in het kantoor van de Provinciale Produktiekantoren. Een en ander was geregeld in het Koninklijk besluit van 13 november 1918 tot vaststelling van een algemene maatregel van bestuur tot uitvoering van de Scheurwet 1918 (Stb. 588).
Ondanks de kritiek op het feit dat een groot deel van de maatregelen in verband met de economische crisis werden uitgevoerd onder verantwoordelijkheid van privaatrechtelijke crisis-verenigingen, halfslachtige autoriteiten
D.H. Peereboom Voller, Distributiewetgeving, p. 28.